臺灣板橋地方法院民事判決　九十二年度保險字第二七號
　　原　　　告　中國產物保險股份有限公司
　　法定代理人　甲○○
　　訴訟代理人　乙○○
　　被　　　告　丙○○
右當事人間請求給付侵權行為損害賠償事件，於民國九十三年二月五日言詞辯論終結
，本院判決如左：
    主    文
原告之訴駁回。
訴訟費用由原告負擔。
    事    實
甲、原告方面：
一、聲明：求為判決被告應給付原告新臺幣（下同）一百四十萬元，及自起訴狀繕本
    送達翌日起至清償日止，按年息百分之五計算之利息；並陳明願供擔保請准宣告
    假執行。
二、陳述：
（一）原告承保訴外人佳雨企業股份有限公司（下簡稱佳雨公司）所有車號HP-9232
      號自用小客車（下簡稱系爭汽車），由訴外人楊正男駕駛，於民國九十一年七
      月二十五日十七時十八分許，行經台北縣三重市○○路○段三十巷四六弄口時
      ，與無駕駛執照之被告所騎乘LDV-113號重型機車（下簡稱系爭機車）發生擦
      撞致坐於系爭機車後方被告之女方琴惠死亡，經將本件肇事經過送鑑定結果，
      經臺灣省車輛行車事故覆議委員會以府覆議字第九一二五００號函覆被告為肇
      事主因。
（二）被告與訴外人方太平二人皆為方琴惠之繼承人（即強制汽車責任保險法所稱受
      益人），原告已依強制汽車責任保險賠付一百四十萬元，然因被告無照騎乘機
      車，業已違反道路交通管理處罰條例二十一條之規定，原告自得本於依強制汽
      車責任保險法第二十七條規定，於給付一百四十萬元之範圍內，向加害人（即
      被告）求償。
（三）關於強制汽車責任保險法第二十七條求償權之性質，原告認其屬結果主義，只
      要該當該條之各款事由，不問加害人過失之程度如何，均須定額全數理賠。況
      通常發生死亡之結果，一百四十萬元之賠償金額通常低於所得請求之金額，是
      原告認於本件請求無庸逐一列舉。再該條所指加害人限於被保險人（包含廣義
      使用投保車輛之人）部分，基於該保險具有社會保險之性質，原告認為每個人
      都是被保險人。
三、證據：提出保險證、覆議意見書、強制汽車責任保險給付付標準各一份。
乙、被告方面：
一、聲明：求為判決如主文所示。
二、陳述：
（一）於系爭事故發生後，肇事系爭小客車隨於九十一年七月二十九日向其保險公司
      （即原告）申請強制汽車保險金理賠一百四十萬元，惟原告公司遲至九十一年
      九月十一日始發函告知不予理賠，其理由無非為依強制汽車責任保險法第二十
      七條規定，將債權債務抵銷。然為被告不服，於九十一年十月三十一日向財政
      部保險司申訴，保險司隨即將此案轉由財團法人保險事業發展中心保險申訴調
      處委員會協助處理，該保險中心於九十二年五月二十六日作出解釋，認原告對
      被告並未具有強制汽車責任保險法第二十七條所指求償權，是不得為抵銷權之
      行使。原告並未接受調處之結果，於逕將理賠金額匯入被告帳戶後，同時聲請
      假扣押，並向法院提起本件訴訟，其作法顯有可議。
（二）況被告雖為無照駕駛，但本件車禍之發生，實際並不可歸責於被告，即與被告
      之無照駕駛間不必然有因果關係，原告所提出鑑定機關覆議之結果並不正確。
      本件事故發生時，系爭機車已完成左轉而值直行狀態，故遭訴外人楊正男所駕
      駛之汽車自後方由右側超車，致汽車尾端車廂附近擦撞系爭機車而肇事。被告
      並無鑑定意旨所指未讓幹道車先行之過失。
三、證據：提出財政部保險司函、保險事業發展中心申訴調處委員會調處決定書、調
    處不成立證明書各一份。
    理    由
一、原告主張，其承保訴外人佳雨公司所有系爭汽車，由訴外人楊正男駕駛，於九十
    一年七月二十五日十七時十八分許，行經台北縣三重市○○路○段三十巷四六弄
    口時，與無駕駛執照之被告所騎乘系爭機車發生擦撞致坐於系爭機車後方被告之
    女方琴惠死亡，經將本件肇事經過送鑑定結果認被告為肇事主因。再被告與訴外
    人方太平二人皆為方琴惠之繼承人（即受益人），原告已依強制汽車責任保險賠
    付一百四十萬元，然因被告無照騎乘機車，業已違反道路交通管理處罰條例二十
    一條之規定，爰本於依強制汽車責任保險法第二十七條規定，提起本訴向被告求
    償一百四十萬元及遲延利息等情。被告則以，原告於理賠一百四十萬元前，曾以
    抵銷為由拒絕給付，經主管機關送交調處結果，調處單位以原告未對被告取得求
    償權為由駁回原告之抵銷之主張，詎原告竟不服調處結果，未通知被告即將理賠
    金額匯入被告帳戶，並進而為假扣押及提起本件訴訟，其作為顯失誠信；況本件
    車禍並非被告之過失所造成等語為辯。
二、兩造不爭執之事項：
（一）系爭車禍之死者方琴惠為被告之女。
（二）原告為系爭汽車之承保人（有要保書一份在卷可佐）。
（三）於車禍發生時，被告為無照駕駛（即違反道路交通管理處罰條例二十一條之規
      定）。
（四）事故發生後，被告向原告為理賠申請時，原告以其依強制汽車責任保險法第二
      十七條規定對被告具有求償權為由，為抵銷抗辯，拒絕理賠。
（五）前開理賠議事項（即原告以抵銷為由拒付），經調處不成立後，原告方給付一
      百四十萬元理賠金，並提起本件訴訟。
三、本件之爭點及本院之判斷
（一）按被保險汽車發生汽車交通事故，加害人有違反道路交通管理處罰條例第二十
      一條之規定（無照駕駛等）而駕車者，保險人仍應依本法規定給付保險金，但
      得在給付金額範圍內，向加害人求償，強制汽車責任保險法第二十七條第四款
      定有文明。揆其立法意旨，無非為強制汽車責任保險法為政策性保險，為使汽
      車交通事故之受害人迅速獲得基本保障，乃規定保險人應在一般保險除外不保
      之危險事故（如酗酒、無照駕駛等）發生時，仍須給付保險金，且為避免車輛
      使用者有惡意行為或道德危險，乃賦予保險人之求償權，由被保險人對此類特
      殊情形負終局責任，以維護危險共同團體之權益等情。是該條文規定得追償之
      對象雖曰「加害人」，然應同時參諸同法第九條第一項規定本法所稱加害人係
      指汽車交通事故之行為人；及第八條規定所謂被保險人係指投保本保險（即記
      名被保險人）及其他因使用或管理被保險汽車造成汽車交通事故之人（即共同
      被保險人）之規定，而將該條所謂加害人，限縮為「投保本保險或其他因使用
      或管理被保險汽車，而造成交通事故之行為人」。查本件承前述，被告並非原
      告所承保汽車保險契約之被保險人，抑或共同被保險人，雖其無照駕駛，原告
      亦無從依強制汽車責任保險法第二十七條規定對其取得求償權。
（二）遑論，按抵銷應以意思表示向他方為之，其性質為形成權之一種，為抵銷時既
      不須相對人之協助，亦無經法院裁判之必要；一經向他方為此意思表示，即生
      消滅債務之效果，原不待對方之表示同意（最高法院四十七年台上字第三五五
      號、五十非台上字第二九一號判例參照）。本件倘確如原告主張，於被告向原
      告申請理賠時，原告已對被告取得求償權，其抵銷後拒絕理賠之主張為有理由
      ，於抵銷後即生消滅債務之效果，原告於為抵銷意思表示後，再為理賠金之交
      付，亦已該當民法第一百八十條第一項第三款非債清償構成要件，而不得再請
      求返還。
四、綜上所述，被告既非強制汽車責任保險法第二十七條所指「加害人」，從而原告
    本於該法規定，向被告求償一百四十萬元及遲延利息，均無理由，應予駁回。
結論：本件原告之訴為無理由，依民事訴訟法第七十八條規定，判決如主文。
中　　　華　　　民　　　國　　九十三　　年　　　二　　　月　　　十九　　日
                                  臺灣板橋地方法院民事第一庭
~B法　官　黃信滿
右為正本係照原本作成。
如對本判決上訴，須於判決送達後二十日內向本院提出上訴狀。
中　　　華　　　民　　　國　　九十三　　年　　　二　　　月　　　十九　　日
~B書記官　吳美瑤
